【裁判字號】    95,再易,142
【裁判日期】    951220
【裁判案由】    損害賠償
【裁判全文】
臺灣高等法院民事判決                 95年度再易字第142號
    再審原  告  乙○○
    訴訟代理人  丁○○
                丙○○
    再審被  告  臺灣土地銀行股份有限公司
    法定代理人  甲○○
    訴訟代理人  楊進興律師
上列當事人間損害賠償事件，再審原告對於中華民國95年8 月15
日本院95年度上字第309號確定判決提起再審之訴， 本院於95年
12月6日言詞辯論終結，判決如下：
    主  文
再審之訴駁回。
再審訴訟費用由再審原告負擔。
    事實及理由
一、再審原告於前訴訟程序中，依侵權行為之法律關係，訴請再
    審被告給付2,533,196元及自95年1月14日起算之法定利息，
    經台北地方法院95年度訴字第954 號第一審判決駁回全部請
    求。再審原告提起第二審上訴，聲明；(一)原判決不利於再審
    原告部分廢棄。(二)再審被告應給付1,246,410元及自95年1月
    14日起算之法定利息，再經第二審判決駁回，因再審原告就
    該判決之上訴利益未逾150 萬元，為不得上訴第三審之事件
    ，因而確定在案。
    再審原告於95年8月23 日收受原確定判決之送達，有送達回
    證在卷（第二審卷第123頁），則其於95年9月20日提起本件
    再審之訴，未逾30日之不變期間，合先敘明。
二、再審原告主張：再審被告以不法方式，阻止伊聲請返還臺灣
    臺北地方法院90年度聲字第1865號民事事件中提供之新臺幣
    （下同）15,355,415元之擔保金，致伊受有利息之損害，再
    審被告應負故意或過失侵權行為之損害責任，伊因而提起前
    確定判決之訴訟，請求法院擇一判決。(一)原確定判決竟忽略
    伊委任之訴訟代理人丁○○並無特定代理權，則丁○○其於
    辯論中陳述「不主張過失侵權行為」，係為「捨棄」或「撤
    回」之訴訟行為，違反民事訴訟法第70條第1 項但書規定，
    而有同法第496條第1項第1款「適用法規顯有錯誤」及第5款
    「當事人於訴訟未經合法代理」之再審事由。(二)原確定判決
    漏未斟酌伊提出之起訴狀、委任狀及95年4月3日上訴狀等證
    物， 顯有足以影響判決之重要證物漏未斟酌， 而有同法第
    497 條「足以影響判決之重要證物漏未斟酌」之再審事由。
    (三)兩造間另案由再審被告提起之本院92年度上易字第879 號
    民事訴訟，已判決再審被告敗訴確定，判決中指出：伊係依
    法行使強制執行法第18條規定，該強制執行迄今尚無執行名
    義，紀錄表亦記載79年10月1 日已結案云云。詎原確定判決
    竟誤解強制執行法第18條規定，而謂「是案件管理之行政程
    序紀錄，非可作為執行行為是否終結之依據」，並未說明其
    認定之依據，有理由不備之違法。爰聲明：(一)將本院95年度
    上字第309號、台北地方法院95年度訴字第954號判決不利於
    再審原告部分廢棄。(二)上開廢棄部分，再審被告應給付再審
    原告1,246,410元及自民國95年1月14日起至清償日止依週年
    利率5%計算之利息等情。
三、再審被告則以：(一)原確定判決並無再審原告主張之民事訴訟
    法第496條第1項第5款「當事人於訴訟未經合法代理」及第1
    款「適用法規顯有錯誤」之再審事由，因再審原告於前訴訟
    程序之訴訟代理人丁○○明白表示不再主張過失之侵權行為
    ，有言詞辯論筆錄可稽，該種情形屬於民事訴訟法第256 條
    「不變更訴訟標的，而補充或更正事實上或法律上之陳述」
    ，並未涉及訴之撤回或捨棄。(二)原確定判決亦無再審原告所
    主張理由不備之情事：就再審原告所述：原確定判決誤解強
    制執行法第18條規定，前強制執行程序之紀錄表已於79年10
    月1日結案云云，原確定判決於判決書第5、6 頁已詳述闡明
    ，並無理由不備等語抗辯，聲明：再審之訴駁回。
四、本件有無再審原告主張之民事訴訟法第496條第1項第1 款、
    第5款、第497條及「判決理由不備」之再審事由？
  (一)原確定裁定判決有無民事訴訟法第496條第1項第1款、第5款
    及第497條之再審事由：
    1.按所謂「捨棄」，係指訴訟標的之捨棄而言，即原告就依
      其訴之聲明為關於某法律關係之主張後，復向法院為拋棄
      此項主張之陳述，原告於言詞辯論時，為訴訟標的之捨棄
      者，法院應本於其捨棄為原告敗訴之判決。又所謂「撤回
      」，係指原告於訴訟繫屬中，向法院為撤銷其起訴行為全
      部或一部之意思表示；訴之一部撤回，僅在有訴之合併之
      情形見之，在主觀訴之合併，原告撤回原起訴之部分當事
      人，在客觀訴之合併，當事人以一訴主張數項訴訟標的，
      原告未撤回全部標的，而僅撤回其中一標的或數項標的，
      亦即在訴之一部撤回，或則當事人有減少，或則訴訟標的
      有減少。
    2.查再審原告於前訴訟程序中提起之訴狀記載：「……在在
      均足證明被上訴人（即再審被告）的的確確是惡意、故意
      （退一步言之，亦有過失）以提起該台灣台北地方法院92
      年度訴字第1300號訴訟為手段，來妨礙上訴人（再審原告
      ）向法院聲請裁定取回前開15,353,515元提存擔保金……
      」等語；並當庭陳明：請求再審被告負損害賠償責任之法
      律依據為民法第184條第1項前段（分見第二審11、37頁）
      ，綜上堪認： 再審原告於前訴訟程序中 ，係主張民法第
      184條第1項前段規定為訴訟標的。
    3.民法第184條第1項前段規定：「因故意或過失，不法侵害
      他人之權利者，負損害賠償責任」，故意或過失係該項侵
      權行為成立與否應判斷之主觀要件，亦即故意、過失僅係
      主觀要件之不同，仍屬同一訴訟標的，不因主觀要件之不
      同而成為二個訴訟標的。
      本件再審原告之訴訟代理人陳誠階於前訴訟程序中之95年
      8月1日言詞辯論中陳述：「（問：如何主張對造有過失？
      ）答：我不主張過失」云云（第二審卷第107 頁反面），
      核係就其主張之民法第184條第1項前段訴訟標的，為法律
      上陳述為：主張成立為故意之侵權行為，而不主張成立過
      失之侵權行為，並未就原先主張之訴訟標的─民法第 184
      條第1 項前段之侵權行為有所變動，僅就該訴訟標的之主
      觀要件之陳述自故意、過失二者均主張，更異為僅主張故
      意而已，並無就訴訟標的之捨棄，且本件並無訴之合併型
      態，自亦無一部撤回之情事，核係再審原告之訴訟代理人
      就其主張之侵權行為法律上陳述（主觀要件）予以更正而
      已。
    4.依上所陳，再審原告於前訴訟程序之訴訟代理人所陳不再
      主張過失之侵權行為一節，並非訴訟標的之捨棄或一部撤
      回，無需民事訴訟法第70條第1 項但書之特別代理權。再
      審原告執詞：其訴訟代理人於前訴訟程序中，為捨棄或撤
      回之需要特別代理權之訴訟行為，進而主張原確定判決違
      反民事訴訟法第70條第1項但書規定，因而有同法第496條
      第1項第1款「適用法規顯有錯誤」、第5 款「當事人於訴
      訟未經合法代理」及第497 條漏未斟酌起訴狀、委任狀及
      上訴狀足以影響判決之重要證物等再審事由，均無從成立
      ，而不足採。
  (二)原確定判決有無「判決理由不備」之情事：
    查民事訴訟法第496條第1項所列各款再審事由中，並無「判
    決理由不備」此項，則再審原告以「判決理由不備」為本件
    再審事由之一，已有未合。且就再審原告指摘：本院92年度
    上易字第879號判決中指出伊係依法行使強制執行法第18 條
    規定，且該強制執行程序記錄表記載已於79年10月1 日結案
    ，原確定判決竟誤解強制執行法第18條規定，讓強制執行程
    序借屍還魂等節，原確定判決於理由欄四、(一)、(二)詳述：「
    債務人為停止強制執行，而依強制執行法第18條所供之擔保
    ，其目的在擔保債權人因停止執行所生之損害，故債權人依
    此而請求債務人賠償損害，乃法律所許之權利，而債權人得
    就擔保金受償之範圍，以其所受損害為準，至於債務人因停
    止強制執行可受利益如何，並非所問。易言之，於債權人因
    停止執行所受損害大於債務人因停止執行所受之利益時，債
    權人仍得就其損害之全部，於擔保物取償。本件被上訴人（
    即再審被告，下同）於台北地方法院75重訴434 號事件，請
    求上訴人等（按指再審原告及訴外人陳榮芳、丁○○、陳義
    臣、陳年月、陳高好等人，下同）應連帶給付被上訴人
    633,855.8元及自76年1月1 日起至上訴人等返還系爭土地為
    止每月9,921 元，係基於上訴人等無權占有被上訴人所有系
    爭土地之事實……是該判決所命給付者，乃上訴人等於此期
    間（包含停止強制執行期間）因占有系爭土地所受利益之返
    還，而非被上訴人於此期間所受全部損害之賠償，依上開說
    明，若被上訴人能證明其尚受有其他損害，本非不得請求賠
    償。是被上訴人再以上訴人提供擔保停止強制執行致其受有
    損害，而於原審法院提起前開92年度訴字第1300號侵權行為
    損害賠償訴訟，請求上訴人應再給付該不當得利與其所受損
    害差額，法律上並非全無依據……法院以不能證明上訴人有
    不法之行為及被上訴人另受有損失。」、「上開強制執行中
    關於拆屋還地部分，係於91年7月26 日執行完畢，由執行法
    院將系爭土地交付被上訴人之事實，有上開執行卷宗可按，
    被上訴人所提出之紀錄表中所載於79年10 月1日結案，僅為
    案件管理之行政程序紀錄，非可作為執行行為是否終結之依
    據，是上訴人主張執行程序已結案，被上訴人不得再請求停
    止執行之損害，亦無足採」等語，說明其法律理由及事實論
    斷之內容，則再審原告指摘原確定判決有「判決理由不備」
    之情事，顯然不合。
五、綜上所述，再審原告主張：原確定判決有民事訴訟法第 496
    條第1項第1款、第5款、第497條及「判決理由不備」等再審
    事由，經核均無理由，應予駁回。
六、據上論結：本件再審之訴為無理由，依民事訴訟法第78條，
    判決如主文。
中    華    民    國    95    年    12    月    20    日
                  民事第一庭
                      審判長法  官  張耀彩
                            法  官  盧彥如
                            法  官  林金吾
正本係照原本作成。
不得上訴。
中    華    民    國    95    年    12    月    20    日
                            書記官  張淑芳


司法院資訊處製作；財團法人民間司法改革基金會備份。
